【裁判字號】    90,上易,244
【裁判日期】    901030
【裁判案由】    損害賠償
【裁判全文】
臺灣高等法院臺中分院民事判決  九十年度上易字第二四四號
    上  訴  人  乙○○
    被  上訴人  甲○○
右當事人間請求損害賠償事件，上訴人對於中華民國九十年五月三十一日臺灣臺中地
方法院八十九年度重訴字第一○九三號第一審判決提起上訴，本院判決如左：
    主    文
原判決關於命上訴人應給付被上訴人新台幣貳拾萬元，及自民國八十九年四月十二日
起至清償日止，按年息百分之五計算之利息部分，及假執行之宣告，暨除確定部分外
訴訟費用之裁判均廢棄。
右開廢棄部分，被上訴人在第一審之訴及假執行之聲請均駁回。
第一（除確定部分外）、二審訴訟費用由被上訴人負擔。
    事    實
甲、上訴人方面：
一、聲明：求為判決：(一)原判決不利於上訴人部分廢棄。(二)右廢棄部分，被上訴人在
    第一審之訴及其假執行之聲請均駁回。(三)除確定部分外第一、二審訴訟費用由被
    上訴人負擔。
二、陳述：除與原判決記載相同者，茲引用之外，補稱：
    (一)原判決略以：「‧‧‧按不法侵害他人之名譽者，被害人雖非財產上之損害，
      亦得請求賠償相當之金額‧‧‧審酌兩造為兄弟關係及身份、地位、經濟狀況
      、被告加害情形，原告精神上所受痛苦之程度‧‧‧」等情，因認上訴人需賠
      償被上訴人新台幣（下同）貳拾萬元慰撫金及其法定遲延利息，惟查：
    (1)本件被上訴人起訴係以上訴人意圖使被上訴人受刑事處分，進而強佔祖產，歷
      年來屢對被上訴人興訟，讓被上訴人疲於奔命，被上訴人因上訴人興訟後過度
      勞累，而於八十一年起罹患腎結石及八十二年脊椎開刀至今無法痊癒，被上訴
      人整日精神上及身體上均受巨大之折磨與煎熬，爰依民法第一百九十五條前段
      ，請求慰撫金貳仟萬元，由上可知，被上訴人起訴係依民法第一百九十五條前
      段之「身體、健康」受不法侵害為由，為其請求權基礎，然原審卻以不法侵害
      他人之「名譽」為判決之請求基礎，原審判決顯然已有違誤。
    (2)按「損害之發生或擴大被害人與有過失者，法院得減輕賠償金額或免除之。」
      民法第二百十七條第一項定有明文‧本件被上訴人起訴指稱上訴人屢對被上訴
      人興訟，讓被上訴人疲於奔命，過度勞累後以致於八十一年起罹患腎結石及八
      十二年脊椎開刀至今無法痊癒，被上訴人整日精神上及身體上均受巨大之折磨
      與煎熬‧‧‧等語，然查：腎結石、脊椎開刀之疾病，應屬個人身體健康上之
      病變，其身罹重病，無法痊癒，雖值得同情，但與「本件訴訟」絕無相當因果
      關係，被上訴人既已主張損害賠償，應請負舉證責任。
    (3)兩造前開訴訟期間，被上訴人亦對上訴人興訟不止，此有原審法院八十七年度
      沙簡字第四四六號、八十八年度簡上字第七十七號、八十八年度訴字第三零九
      九號卷證可稽，是被上訴人所稱因上訴人興訟而使其過度勞累，即與事實不符
      ，應屬其自行對上訴人興訟所造成，至少被上訴人對上訴人亦屢次興訟，應認
      為被上訴人就此損害之擴大與有過失。
    (4)按「人民有請願，訴願及訴訟之權」，中華民國憲法第十六條定有明文。上訴
      人基於憲法賦予之訴訟權能，為自己權益，而為訴訟權之行使，一切進入司法
      程序，依法行事，法院亦依法進行審判，指揮訴訟，被上訴人縱有如其說詞疲
      於奔命，乃受法院之通知、傳喚所致，其參與訴訟程序之進行，主張其權利，
      亦是其上訴人訴訟權之行使，焉有損害可言。何況前開訴訟，其獲勝訴判決，
      正是其權益獲得保障，未有訴訟敗訴之一方，猶應對勝訴之一造，賠償精神損
      害者。
    (二)查被上訴人係以於渠所提附帶民事起訴狀中事實及理由欄中第二項第三行中段
      開始所載：「況被告屢對原告興訟後，原告既因過度勞累而於八十一年起罹患
      腎結石；以及八十二年脊椎開刀迄今，因病魔一直纏身至今無法痊癒，原告整
      日精神上及身體上均受到鉅大的折磨與煎熬。」以及於八十九年十二月五日言
      詞辯論筆錄中第二頁第六行起所稱：「被告他也承認欠我八十六萬元，我還領
      了三十幾萬重大疾病醫療補助費給他還錢，在七十六年我借弟弟的房子賣掉借
      他，現值約二千萬元。」；及九十年三月六日言詞辯論筆錄第二頁第十二行起
      所稱：「我本來就有腎臟病，因為他誣告我，我一直出庭，所以沒時間就醫開
      刀，病情加重，有診斷書為證。」；以及以其起訴狀第三頁第一行第五字起所
      載以「民法第一九五條前段」等等，為向上訴人索求二千萬元作為主要之依據
      和理由，惟查被上訴人所述時間和渠所稱之病況，以及渠片面所述有關金錢往
      來之情節，不僅並非事實，更與被上訴人所被控鋸斷上訴人房間水管之毀損案
      ，而稱被上訴人誣告乙案無關。況上訴人於原審所附證十三入出境日期證明書
      中所載，明白列載上訴人係於七十五年七月六日出境，直至八十四年三月三十
      一日方才返回台灣，何有如被上訴人於前所述：「被告屢對原告興訟後，原告
      既因過度勞累而於八十一年起即罹患腎結石；以及八十二年脊椎開刀‧‧‧」
      等等為之因果之理？復詳閱被上訴人所提八十九年四月三日由長庚醫院開具之
      診斷證明書，被上訴人之腎臟不符，更與渠所稱被誣告乙案全然無關，已無庸
      置疑。顯然被上訴人一貫說謊之習性，以及藉控上訴人以誣告罪，而加以勒索
      之居心，昭然若揭。
    (三)被上訴人原為多項與上訴人涉訟之利害關係人，其之不法行為，有曾毆打上訴
      人夫婦而曾被判處罰金，以及又因另案毆打上訴人而被判徒刑緩刑在案。雖復
      於另案誹謗以及侵入上訴人房間意圖行竊等等，而被檢察官蒞現場勘察後提起
      公訴，竟均獲判無罪。但由其另案於原審法院八十八年度訴字第三○九九號民
      事判決中，不難查出被上訴人以各種不法手段企圖勒索上訴人之事證。而僅以
      本案刑事訴訟，原係關係上訴人返家時曾目擊甲○○等破壞通往上訴人房間之
      水管，並曾先歷經報案後轉赴調解委員會，再因渠不肯將通往上訴人房間之水
      管修復以回復原狀，才於期限前由上訴人自訴被上訴人等。縱然甲○○因取得
      與上訴人系爭房屋涉訟利害關係人即父洪碧年之偽證，以及上訴人因曾目睹前
      里長陳慶銘開賭場而加以批評致遭結怨，而為該前里長蓄意報復所供之不實證
      詞等，然此一供詞本不可採信。再者，鋸斷通往上訴人房間水管之行為，本即
      為不法之行為。縱然甲○○因缺乏積極之犯罪證據而獲判無罪，卻不能排除通
      往上訴人房間水管遭到切斷之不法事實。況且，此一不法事實，亦經由甲○○
      取得洪碧年、陳慶銘等之供詞而確定真有此一不法行為。只不過被上訴人係以
      與上訴人因系爭房屋涉訟交惡之感情力量（其中當然即包含以金錢關係之力量
      ），使此一鋸斷通往上訴人房間水管之真正行為者，受刑事法庭發生不正確之
      判斷結果。而聲稱受誣告之被上訴人，既是其為此不法目的所稱支付之任何損
      失，應適用民法第一百八十條第四款前段之規定，認為不得請求賠償。更何況
      被上訴人並未因而受有與鋸斷上訴人房間水管一事之任何損失。事實上的受損
      害者，亦純屬上訴人而已。且明顯的證據，更可由被上訴人所舉如本狀第一項
      所述之渠所提起訴狀理由中渠所稱之所謂「整日精神上及身體上均受到鉅大的
      折磨與煎熬」，均因起自於渠所自承之「於八十一年起即罹患腎結石；以及八
      十二年脊椎開迄今，因病魔一直纏身至今無法痊癒」所導致之因果關係（請查
      閱被上訴人起訴理由欄第二項第三行中段起所載），原審並未詳酌被上訴人所
      稱所謂「精神損失」，並非來自所謂受到因毀損罪之被誣告，而係如被上訴人
      所自舉之因渠自八十一年起所罹患之腎臟和脊椎相關之疾病所導致。再者，被
      上訴人於起訴狀第三頁第一行第五字起，亦明白的記載渠係以民法第一九五條
      前段，即以其「身體、健康」受到不法侵害為其請求理由。亦與渠一再以所謂
      遭受腎臟、脊椎等疾病，致精神和身體受到折磨和煎熬等等為請求理由相同。
      而原審縱亦雖於判決理由第四項（第五頁第十行）中明載被上訴人所「主張因
      遭上訴人誣告而罹患疾病，顯不足採」等甚明確，卻又以被上訴人既未能舉證
      ，又非以被上訴人於起訴狀中所載之以身體、健康受到侵害為請求權基礎，而
      另以不法侵害他人之「名譽」為判決之請求基礎，且原審並明知被上訴人自八
      十二年起即已無職且賦閒在家，更明知渠之前月收入僅為一、二萬元，等於卻
      又莫名其妙的判說上訴人，要付原是不法行為一大堆的被上訴人一、二年的全
      收入。顯然，原審不僅審理矛盾、草率，判決業有違誤。
    (四)綜上所陳，被上訴人既供稱，渠係於八十一年、八十二年間即罹患腎臟之疾病
      ，且又稱渠自八十二年起即已無工作（參見被上訴人九十年三月六日筆錄第二
      頁第八行）云云。因此，就上訴人於原審民事答辯狀（三）中所陳與整理出之
      事證中，就其多項法院判決書上之時間點和渠之所為言行相對照，八十七、八
      年間被上訴人，以洪碧年為被上訴人之訴訟代理人之確認系爭房屋所有權之民
      事訴訟，控告上訴人（參見原審民事答辯狀（三）中所附證二及證三）；以及
      以被上訴人控告上訴人之民事訴訟（參見原審證四）等等對證之，被上訴人於
      該二年間正積極的活躍於法庭為訴訟代理人或為被上訴人。足證該二年間被上
      訴人之身體狀況並不差，更無在此期間因受上訴人誣告須出庭而沒有時間就醫
      開刀使病情加重之理。且由被上訴人所檢具之診斷書內容詳閱之，亦不能為此
      項指控之憑證。顯然足證被上訴人係因無工作，又意在企圖爭奪上訴人所有之
      系爭房屋以便得利，或欲趁機向上訴人勒索金錢而已。換言之，被上訴人係在
      藉所謂遭到誣告一案，目的係在向上訴人勒索錢財之居心，已經昭然若揭。為
      此，再呈鈞院本民事準備書狀，並祈鈞院檢驗上訴人於原審所提民事答辯狀
      （三）中檢具之事證即可明白。又刑事方面，除業引最高法院八十三年台抗字
      第五一五號裁定意旨，即上訴人於刑事再審聲請狀中所述延伸出之新事證，以
      及上訴人於刑事審判中所提之各文書，於第一、二審中皆未經注意其意義與內
      容，應符合刑事訴訟法第四百二十條第一項第六款再審之規定甚明，而陳情相
      關單位，請求提起再審予以平反外，關於被上訴人所提「附帶民事起訴」部份
      ，依照民事訴訟法第二百七十七條第一項之規定，被上訴人之主張應負有舉證
      之責任。惟被上訴人所舉者並已陳載於起訴書狀以及筆錄中者，就其所陳和時
      間點及事實，與上訴人所舉事證對證之，明顯的證明完全與被上訴人所稱被上
      訴人所控而遭誣告之事無關。因此，縱然上訴人於本案誣告案刑事庭審理中，
      受到百般無奈和冤屈而目前尚力爭平反中，鈞院更可以被上訴人所請為無理由
      而廢棄原審不利於上訴人之判決並駁回被上訴人之訴，以免上訴人受到被上訴
      人百般無賴之纏訟，而深負精神上之壓力和損失。
三、證據：援用第一審所提證據。
乙、被上訴人方面：
一、聲明：求為判決：(一)駁回上訴。(二)第二審訴訟費用，由上訴人負擔。
二、陳述：除與原判決記載相同者，茲引用之外，補稱：
    (一)對於上訴人認應廢棄或變更原判決所主張之事實及證據爭執（否認或抗辯）部
      分及理由如下：上訴人以原判決略以：「一‧‧‧‧二‧‧‧‧按不法侵害他
      人之名譽者，被害人雖非財產上之損害，亦得請求賠償相當之金額，審酌兩造
      為兄弟關係及身分、地位、經濟狀況，被告加害情形、原告精神上所受痛苦之
      程度‧‧‧‧」等情，因認上訴人需賠償被上訴人貳拾萬元慰撫金及其法定遲
      延利息。上訴人主張：
    (1)本件被上訴人起訴係以「被告意圖使原告受刑事處分，進而強佔祖產，歷年來
      屢對原告興訟，原告疲於奔命，原告因被告興訟後過度勞累，而於八十一年起
      罹患腎結石及八十二年脊椎開刀至今無法痊癒，原告整日精神上及身體上均受
      巨大之折磨與煎熬，爰依民法第一百九十五條前段，請求慰藉金貳仟萬元」，
      由上可知，被上訴人起訴係依民法第一百九十五條前段之「身體、健康」受不
      法侵害為由，為其請求權基礎，然原審以不法侵害他人之「名譽」為判決之請
      求基礎，原審判決顯然已有違誤云云，惟查：本件係上訴人對被上訴人誣告經
      判決確定在案，被上訴人遂以人格權遭遇侵害為由而提起，復又稱是根據身體
      及健康之損失來告的，本件損害賠償之訴訟，原審據以判決，渠請求權基礎並
      無錯誤。
    (2)上訴人又以：按「損害之發生或擴大被害人與有過失者，法院得減輕賠償金額
      或免除之。」民法第二百十七條第一項定有明文。本件被上訴人起訴指稱上訴
      人屢對被上訴人興訟，讓被上訴人疲於奔命，過度勞累後以致於八十一年起罹
      患腎結石及八十二年脊椎開刀至今無法痊癒，被上訴人整日精神上及身體上均
      受巨大之折磨與煎熬‧‧‧‧等語，然查：腎結石、脊椎開刀之疾病，應屬個
      人身體健康上之病變，其身罹重病，無法痊癒，雖值得同情，但與「本件訴訟
      」絕無相當因果關係，被上訴人既已主張損害賠償，應請負舉證責任云云，惟
      查：此部分於原判決理由四中，原判決已認本件誣告案係上訴人於八十七年五
      月十三日向原審法院提出自訴，前已敘明，是被上訴人主張因遭上訴人誣告而
      罹患疾病，顯不足採，故被上訴人本項主張原審並未採為判決之基礎，故上訴
      人執持此部份上訴，顯無理由。
    (3)上訴人以：兩造前開訴訟期間，被上訴人亦對上訴人興訟不止，此有台灣台中
      地方法院八十七年度沙簡字第四四六號、八十八年度簡上字第七十七號、八十
      八年度訴字第三零九九號卷證可稽，是被上訴人所稱因上訴人興訟而使其過度
      勞累，即與事實不符，應屬其自行對上訴人興訟所造成，至少，被上訴人對上
      訴人亦屢次興訟，應認為被上訴人就此損害之擴大與有過失云云，按「當事人
      主張有利於己之事實：就其事實，有舉證之責任」民事訴訟法第二百七十七條
      訂有明文，本件被上訴人主張被上訴人對上訴人屢次興訟，應認為被上訴人就
      此損害之擴大與有過失，此有利於上訴人之部分，上訴人應負舉證責任，否則
      空言指摘，洵不足取。
    (4)上訴人以：按「人民有請願、訴願及訴訟之權」，中華民國憲法第十六條定有
      明文，上訴人基於憲法賦予之訴訟權能，為自己權益，而為訴訟權之行使，一
      切進入司法程序，依法行事，法院亦依法進行審判，指揮訴訟，被上訴人縱有
      如其說詞疲於奔命，乃受法院之通知、傅喚所致，其參與訴訟程序之進行，主
      張其權利，亦是其上訴人，訴訟權之行使，焉有損害可言，何況前開訴訟，其
      獲勝訴判決，正是其權益獲得保障，未有訴訟敗訴之一方，猶應對勝訴之一造
      ，賠償精神損害者云云，查：上訴人右列所言，係倒果為因，指鹿為馬，被上
      訴人對上訴人提出賠償請求，係因上訴人誣告犯行而起，與上開所述為風馬牛
      不相及之二件事，上訴人所言，不知係何方言語？
    (二)本件被上訴人係因上訴人誣告，被上訴人以人格權遭受侵害為由而提起本件之
      損害賠償訴訟，亦即以名譽受損害請求賠償。
    (三)上訴人抗辯被上訴人就此損害之擴大與有過失並未舉證證明。
三、證據：援用第一審所提證據為證。
丙、本院依職權調閱最高法院八十九年度台上字第七四五四號刑事案卷。
     理      由
一、第二審訴訟程序，訴之變更或追加，非經他造同意，不得為之，但請求之基礎事
    實同一者，不在此限，民事訴訟法第四百四十六條第一項、第二百五十五條第一
    項第二款定有明文，本件被上訴人於原審起訴係以上訴人意圖使被上訴人受刑事
    處分，進而強佔祖產，歷年來屢對被上訴人興訟，讓被上訴人疲於奔命，被上訴
    人因上訴人興訟後過度勞累，而於八十一年起罹患腎結石及八十二年脊椎開刀至
    今無法痊癒，被上訴人整日精神上及身體上均受巨大之折磨與煎熬，爰依民法第
    一百九十五條前段，請求慰撫金貳仟萬元，是被上訴人起訴係依民法第一百九十
    五條前段之「身體、健康」受不法侵害為由，為其請求權基礎，嗣本院審理時，
    於九十年八月二十八日具狀稱本件被上訴人係因上訴人誣告，被上訴人以人格權
    遭受侵害為由而提起本件之損害賠償訴訟，經本院依民事訴訟法第一百九十九條
    之一第一項規定，因依被上訴人之聲明及事實上之陳述，得主張數項法律關係，
    而其主張不明瞭或不完足，經審判長曉諭其敘明或補充之後，變更以名譽受損害
    請求賠償，查被上訴人前後所請求之法律上性質雖有未同，但二訴訟所依據之事
    實則屬同一，亦即以誣告之事實為依據，其請求之基礎事實同一（最高法院八十
    年度台上字第二六九○號判決參照），依上開說明，自得為訴之變更，合先敘明
    。
二、被上訴人主張上訴人明知其位於台中縣梧棲鎮○○路一四○號之水管，係於八十
    六年十一月十四日下午遭其父洪碧年毀損，並非被上訴人所為。上訴人竟因與被
    上訴人有財務糾紛，意圖使被上訴人受刑事處分，乃向原審法院自訴其親眼目睹
    被上訴人及訴外人洪明記毀損其水管，涉有毀損罪，經原審法院以八十七年度自
    字第四三八號判決無罪，案經上訴人上訴，嗣經本院以八十七年度上易字第二八
    九五號駁回其上訴確定，爰基於侵權行為以名譽受損害請求賠償之法律關係，訴
    請上訴人賠償被上訴人精神慰藉金二千萬元（經原審准其請求為二十萬元及其遲
    延利息，而駁回其餘請求，駁回部分被上訴人未上訴而告確定）。上訴人則以其
    並無誣告被上訴人毀損之情事，及被上訴人罹患疾病亦與上訴人無關，且不同意
    被上訴人變更以名譽受損害請求賠償資為抗辯。
三、本件被上訴人主張上訴人明知其位於台中縣梧棲鎮○○路一四○號之水管，係其
    父洪碧年於八十六年十一月十四日下午，持鋸子所鋸斷毀損，並非被上訴人及訴
    外人洪明記所為，竟意圖使被上訴人及訴外人洪明記二人受刑事處分，於八十七
    年五月十三日向原審法院提出自訴，誣告被上訴人及訴外人洪明記二人於八十六
    年十一月十四日下午，共同毀損上址之水管，涉有毀損罪，經原審法院以八十七
    年度自字第四三八號判決被上訴人及訴外人洪明記無罪，經上訴人上訴本院，復
    經本院以八十七年度上易字第二八九五號判決上訴駁回而告確定，上訴人因犯誣
    告罪而經最高法院於八十九年十二月七日以八十九年度台上字第七四五四號判決
    判處有期徒刑三月確定，業經本院依職權調閱上開誣告案刑事案件卷宗結果，查
    明屬實，上訴人復提起再審之訴，亦經駁回再審確定，為上訴人所自認，上訴人
    雖仍辯稱其並無誣告被上訴人毀損之情事云云，然上訴人所犯誣告案件，已經證
    人即其父洪碧年及鄰居陳慶銘在該案證述在卷，上訴人所辯，洵屬無據。
四、按當事人主張有利於己之事實者，就其事實有舉證之責任，民事訴訟法第二百七
    十七條定有明文，次按凡慰藉金之請求，須其人格權遭遇侵害，而使其精神上受
    有痛苦為必要。如單純以受誣告請求為賠償，一經判處誣告者以罪刑，則是非明
    白，被誣告者無何痛苦可言。上訴人為本件慰藉金之請求，係以其無辜受誣精神
    名譽損失重大為其依據。然上訴人無辜受誣，既經法院判處被上訴人誣告罪刑確
    定，使是非明白，即已還上訴人以清白，上訴人復未舉證證明其精神名譽有何受
    損之事實，尚難認上訴人有何名譽受損或精神上痛苦之情事。上訴人請求被上訴
    人給付慰藉金，即非有理由（最高法院五十一年度台上字第二二三號、七十九年
    度台上字第一一○一號判決參照），本件被上訴人雖依民法第一百九十五條條規
    定請求賠償非財產上之損害，惟查本件被上訴人並未舉證證明其精神名譽有何受
    損之事實，尚難認上訴人有何名譽受損或精神上痛苦之情事。上訴人請求被上訴
    人給付慰藉金，自非有理由，原審未查准被上訴人之請求，於法無據，是上訴人
    之上訴為有理由，除確定部分外，應廢棄原判決並駁回被上訴人之請求及假執行
    之聲請。
五、本件事證已臻明確，兩造其餘攻擊防禦方法，核於本結果不生影響，自毋庸再逐
    一論述， 並此敘明。
據上論結：本件上訴為有理由，依民事訴訟法第四百五十條、第七十八條，判決如主
文。
中      華      民      國    九十      年      十      月     三十     日
~B1民事第二庭審判長法  官  童有德
~B2                法  官  翁芳靜
~B3                法  官  黃永泉
右為正本係照原本作成。
不得上訴。
~B                書記官  林玉惠
中      華      民      國    九十      年     十一     月      一      日
                                                                        Ｈ


司法院資訊處製作；財團法人民間司法改革基金會備份。
